ACORDAO-COMPLETO-2442664

ACÓRDÃO 5025/2021 ATA 9/2021 - SEGUNDA CÂMARA

VISTO, relatado e discutido este recurso de reconsideração interposto por Erivan Bezerra Daniel, Prefeito do Município de Tacima/PB à época dos fatos, contra o Acórdão 7169/2020-TCU-Segunda Câmara, de natureza condenatória;
ACORDAM os Ministros do Tribunal de Contas da União, reunidos em sessão da 2ª Câmara, ante as razões expostas pelo relator, em:
9.1. conhecer do presente recurso, satisfeitos os requisitos de admissibilidade aplicáveis à espécie, e, no mérito, negar-lhe provimento;
9.2. dar ciência deste acórdão ao recorrente, por meio de seus representantes legais, e ao Fundo Nacional de Desenvolvimento da Educação, para ciência, informando-lhes que o relatório e voto que o fundamentam podem ser acessados por meio do endereço eletrônico www.tcu.gov.br/acordaos.

Recurso de reconsideração interposto por Erivan Bezerra Daniel, Prefeito do Município de Tacima/PB à época dos fatos, contra o Acórdão 7.169/2020  2a Câmara, de natureza condenatória.

Segunda Câmara

Prefeitura Municipal de Tacima - PB.

3. Interessados/Responsáveis/Recorrentes:
3.1. Interessado: Fundo Nacional de Desenvolvimento da Educação (00.378.257/0001-81).
3.2. Responsável: Erivan Bezerra Daniel (XXX.173.704-XX).
3.3. Recorrente: Erivan Bezerra Daniel (XXX.173.704-XX).

13.1. Ministros presentes: Bruno Dantas (Presidente), Augusto Nardes (Relator), Aroldo Cedraz e Raimundo Carreiro.
13.2. Ministro-Substituto presente: André Luís de Carvalho.

ACORDAO-COMPLETO-2476492

Acórdão 8297/2021 - Segunda Câmara

AUGUSTO NARDES

Ministra Ana Arraes.

Transcrevo a seguir a instrução lavrada por auditor da Secretaria de Recursos (peça 67) , a qual contou com a anuência do Diretor daquela unidade, que se manifestou em lugar do titular da unidade, com base em delegação de competência (peça 68) :
"INTRODUÇÃO
1.	Trata-se de recurso de reconsideração (peças 4548) interposto por Erivan Bezerra Daniel, à época dos fatos, Prefeito do Município de Tacima, Estado da Paraíba, contra o Acórdão 7169/2020-TCU-Segunda Câmara (peça 40) , relatado pelo Ministra Ana Arraes.
1.1.	Reproduz-se integralmente o teor do dispositivo da decisão impugnada:
ACORDAM os ministros do Tribunal de Contas da União, reunidos em sessão da 2a Câmara, ante as razões expostas pela relatora, e com fundamento nos arts. 1°, inciso I, 12, § 3°, 16, inciso III, alíneas 'a' e 'c', 19 e parágrafo único, 23, inciso III, alínea 'a', 26, 28, inciso II, e 57 da Lei 8.443/1992 c/c os arts. 202, § 6°, 214, inciso III, alínea 'a', e 217 do Regimento Interno, em:
9.1. julgar irregulares as contas de Erivan Bezerra Daniel;
9.2. condená-lo ao recolhimento aos cofres do Fundo Nacional de Desenvolvimento da Educação da importância de R$ 234.041,60 (duzentos e trinta e quatro mil, quarenta e um reais e sessenta centavos) , atualizada monetariamente e acrescida de juros de mora calculados a partir de 3/2/2016;
9.3. aplicar-lhe multa no valor de R$ 110.000,00 (cento e dez mil reais) , a ser recolhida aos cofres do Tesouro Nacional, com incidência de encargos legais calculados da data deste acórdão até a data do pagamento, se este for efetuado após o vencimento do prazo a seguir estipulado;
9.4. fixar prazo de 15 (quinze) dias, a contar da notificação, para comprovação, perante o Tribunal, do recolhimento das dívidas acima imputadas;
9.5. autorizar a cobrança judicial das dívidas, caso não atendida a notificação;
9.6. autorizar o pagamento das dívidas em até 36 (trinta e seis) parcelas mensais consecutivas, caso venha a ser solicitado pelo responsável antes do envio do processo para cobrança judicial;
9.7. fixar o vencimento da primeira parcela em 15 (quinze) dias, a contar do recebimento da notificação, e o das demais a cada 30 (trinta) dias, com incidência de encargos legais sobre o valor de cada prestação;
9.8. alertar ao responsável que a inadimplência de qualquer parcela acarretará vencimento antecipado do saldo devedor;
remeter cópia deste acórdão ao procurador-chefe da Procuradoria da República no Estado da Paraíba, nos termos do art. 16, § 3°, da Lei 8.443/1992.
HISTÓRICO
2.	O Fundo Nacional de Desenvolvimento da Educação (FNDE) repassou R$ 234.041,60 ao Município de Tacima, Estado da Paraíba, para emprego no Programa de Apoio aos Sistemas de Ensino para Atendimento de Jovens e Adultos (Peja) no exercício de 2016.
3.	O prazo para apresentação da devida prestação de contas expirou em 30/11/2017.
4.	Responsabilizou-se o ora recorrente, então Prefeito do citado Município, por omissão no dever de prestar contas dos recursos. 
5.	O FNDE promoveu sem sucesso a notificação do responsável.
6.	No âmbito do Tribunal se promoveram a citação e a audiência do aludido responsável, que, todavia, não apresentou defesa.
7.	Os pareceres uniformes da Secretaria de Controle Externo de Tomada de Contas Especial - SecexTCE e do Ministério Público junto ao TCU - MPTCU foram pela irregularidade das contas do responsável, condenando-o ao pagamento do débito integral e aplicando-lhe a multa do art. 57 da Lei 8.443/1992.
8.	O ex-prefeito teve oportunidade de apresentar defesa tanto no FNDE quanto neste Tribunal, mas não implementou qualquer medida para tanto, o que, nos termos do § 3° do art. 12 da Lei 8.443/1992, caracterizou revelia.
9.	Daí o acórdão acima reproduzido.
10.	Diante disso, vem o responsável impugnar a decisão.
ADMISSIBILIDADE    
11.	Exarouse exame da admissibilidade do recurso à peça 49, em que se propõe dele conhecer e suspender os subitens 9.1, 9.2, 9.3, 9.4 e 9.5 da decisão combatida. Seu relator, Ministro João Augusto Ribeiro Nardes, acolheu a proposta em seu despacho trazido à peça 51. Reputase acertado o proposto e acolhido.
MÉRITO              
12.	Delimitação
12.1.	Quanto ao mérito do recurso, no essencial é de perquirir:
a)	 se a apresentação da prestação de contas perante o FNDE em data posterior ao encaminhamento da tomada de contas especial ao Tribunal elide a conduta reprovável consistente na omissão no dever de prestar contas dos recursos públicos (nesta instrução, item 13) ;
b)	 se os elementos probatórios ora trazidos aos autos comprovaram o bom e regular emprego dos recursos objeto das contas (ibid., item 14) .
13.	Da não elisão da conduta reprovável consistente na omissão no dever de prestar contas
13.1.	À peça 45, p. 26, o recorrente sustenta que apresentou ao FNDE a prestação de contas, do que faria prova o instrumento de protocolização trazido à peça 46.	
13.2.	Diante disso, nada obstante a apresentação intempestiva das contas, cumpriria elidir a imputação de prática de irregularidade na execução do programa.
13.3.	A jurisprudência dos Tribunais de Justiça brasileiros seria no sentido de que 'sequer há sequer ato de improbidade administrativa quando a prestação de contas é apresentada tardiamente', do que faria mostra, por exemplo, o julgamento proferido pelo Superior Tribunal de Justiça no REsp 1784979/MA, relator o Ministro Mauro Campbell Marques.
13.4.	Não haveria irregularidade na medida em que não teria sido 'demonstrada qualquer despesa ordenada pelo [ora] recorrente'.
13.5.	A jurisprudência do TCU seria no sentido de que a apresentação intempestiva dos elementos que comprovam a regular aplicação dos recursos constitui prova capaz de afastar o débito que seria imputado ao responsável, mas a omissão no dever de prestar contas representa falta grave, que afronta a norma inserida no art. 70, parágrafo único, da Carta Magna, ensejando a irregularidade das contas do gestor, com incidência de multa. Nesse sentido seriam, por exemplo, os Acórdão 4838/2017-TCU-Segunda Câmara, relator o Ministro Substituto Marcos Bemquerer, 2.195/2011 - 1ª Câmara, relator o Ministro Walton Alencar Rodrigues, e 7.192/2010 - 2ª Câmara, relator o Ministro Benjamin Zymler.
	Análise
13.6.	A alegação não merece prosperar no concernente à regularidade das contas em face da conduta reprovável do responsável consistente na omissão no dever de prestar contas. Examinarseá noutro item desta instrução se os documentos ora acostados aos autos se prestam para comprovar o bom e regular emprego dos recursos públicos objeto das contas.
13.7.	O Tribunal entendia que a apresentação intempestiva de suas contas apta a demonstrar a boa e regular gestão dos recursos públicos não apenas afasta o débito imputado, mas também conduz ao julgamento pela regularidade com ressalva de contas examinadas.
13.8.	Esse entendimento restou superado na apreciação do TC Processo 012.748/2005-6, conforme o seguinte excerto do voto vencedor proferido pelo ministro Walton Alencar Rodrigues (Acórdão 1191/2006-TCU-Plenário) :
1. A omissão na prestação de contas dos recursos públicos federais, no devido tempo, constitui crime de responsabilidade do prefeito (Art. 1º do Del 201/67) e configura violação a princípio constitucional sensível, que autoriza a União a intervir nos Estados, e os Estados a intervir nos Municípios (art. 34, VII, 'd'; 35, II) .
2. A dicção expressa do Regimento Interno do TCU é no sentido de que 'citado o responsável pela omissão..., a apresentação posterior não elidirá a irregularidade, podendo o débito ser afastado caso a documentação apresentada esteja de acordo com as normas legais e regulamentares e demonstre a boa e regular aplicação dos recursos' (art. 209, § 3º) .
3. A omissão, com a posterior prestação intempestiva das contas, pode elidir o débito, no caso de comprovada aplicação regular dos recursos, mas, nos termos do Regimento Interno, não sana a irregularidade inicial do gestor e determina o julgamento das contas pela irregularidade, com eventual aplicação de multa.
13.9.	Depois de encaminhada a tomada de contas especial ao TCU, não há falar em prestação de contas, haja vista terse consumado a omissão perante o órgão concedente. Os documentos apresentados a este Tribunal e que comprovem a regular aplicação dos recursos transferidos afastam o débito, mas não elidem a irregularidade das contas, caso subsista a omissão injustificada no dever de prestar contas junto ao órgão repassador. Nessa hipótese, a manutenção da irregularidade fundamenta-se na omissão no dever de prestar contas (art. 16, inciso III, alínea 'a', da Lei 8.443/1992) e a conduta enseja, ainda, aplicação da multa prevista no art. 58, inciso I, da Lei Orgânica/TCU, conforme parágrafo único do art. 19 do mesmo normativo.
13.10.	O Acórdão 2139/2005-TCU-Segunda Câmara deste Tribunal sintetiza o melhor posicionamento sobre a questão, nos seguintes termos:
Não obstante a comprovação da aplicação dos recursos na finalidade avençada e a consequente exclusão do débito indicado no decisum impugnado, compreendo que deve permanecer o julgamento pela irregularidade das contas em face da grave omissão do Recorrente no seu dever de prestar contas tempestivamente.
13.11.	Nesse sentido é o teor dos seguintes julgados deste Tribunal: Acórdão 2243/2006-TCU-Plenário, 3.196/2006-2ª Câmara e 497/2007-1ª Câmara.
13.12.	A falta de prestação de contas atenta contra a Constituição da República (art. 70, parágrafo único) , configura ato de improbidade administrativa e, no caso de prefeito, caracteriza inclusive crime de responsabilidade (art. 11, inciso VI, da Lei 8.429/1992) , o que denota a sua gravidade. Tal omissão prejudica a transparência nos atos de gestão e obstrui a atividade de controle, uma vez que impede, em tempo hábil, a verificação da regular aplicação dos recursos.
13.13.	No caso concreto, o encaminhamento da tomada de contas especial ao Tribunal se deu entre 29/7/2019 e 27/8/2019, datas, respectivamente, de subscrição do Pronunciamento Ministerial trazido à peça 17 e sorteio do relator das contas, de comprovante acostado à peça 17. O recorrente supostamente apresentou ao FNDE a prestação de contas depois disso, a saber em 28/7/2020 (peça 46) .
14.	Da não comprovação do bom e regular emprego dos recursos
14.1.	À peça 45, p. 26, o recorrente assere que os elementos de convencimento ora trazidos aos autos fariam prova do bom e regular emprego dos recursos. 	
	Análise
14.2.	A alegação não merece prosperar.
14.3.	Do exame dos documentos anexados ao instrumento de recurso (peças 4648) se verifica que não se trouxeram aos autos extratos da conta bancária específica para a movimentação dos recursos pecuniários repassados.
14.4.	Documentos comprobatórios de liquidações de pagamentos, tais como notas fiscais e recibos emitidos por terceiros, têm reduzido valor probatório se não acompanhados de elementos capazes de estabelecer o nexo entre eles e o desembolso dos recursos recebidos da União. Para estabelecer tal nexo, é imprescindível a apresentação da conciliação bancária e do extrato da conta do convênio, pois que somente dessa maneira se pode verificar que não se fizeram os pagamentos registrados nos documentos com recursos diversos do objeto das contas.
14.5.	É de todo oportuno trazer à baila manifestação da SECEX/MT, nos autos do TC 425.132/95-1:
8. Concordamos com o posicionamento do Ministério da Saúde, expresso em pareceres uniformes, no sentido de que a inexistência do extrato da conta bancária específica e dos despachos adjudicatórios (ou as justificativas para suas dispensas) inviabilizam a regular comprovação na aplicação dos recursos. A não apresentação de tais elementos não se trata apenas de um aspecto formal, já que, sem o extrato da conta bancária específica, não há como garantir que tais despesas foram realizadas com os recursos repassados pela União.' (Relatório da Decisão nº 410/96 - 2ª Câmara, DOU de 21.11.96. Grifou-se) 
14.6.	Naqueles mesmos autos, assim se pronunciou o então Ministro Relator Adhemar Paladini Ghisi:
Tenho afirmado em reiteradas oportunidades que a boa e regular aplicação dos recursos públicos só pode ser comprovada mediante o estabelecimento do nexo entre o desembolso dos recursos federais recebidos e os comprovantes de despesa apresentados. A prestação de contas não pode ser, assim, constituída exclusivamente por um agrupamento desordenado de documentos de despesas, que nada comprovam. 
2. Os documentos remetidos pelo Sr. João Alfredo Silva enquadram-se perfeitamente nessa situação: recibos e notas fiscais diversas, emitidas em nome da Associação Brasileira de Odontologia, incapazes de comprovar, por si só, o destino dado aos recursos federais.' (Voto do Ministro Adhemar Ghisi, Decisão nº 410/96 - 2ª Câmara, DOU de 21.11.96) 
14.7.	Ressalte-se que o 'extrato de movimentação bancária' trazido aos autos (peça 47, p. 3-4) , se constitui de relatório produzido pela própria prefeitura e, portanto, de reduzido poder probatório. 
14.8.	Da mesma forma, possui reduzir valor o relatório da prefeitura com a relação de professores remunerados com recursos do PEJA e relatórios da folha de pagamentos (peça 47, p. 5, p. 11-14) , não havendo qualquer comprovação, tais como recibos assinados pelos próprios professores, de que os valores indicados foram efetivamente pagos.
14.9.	No tocante aos supostos processos de pagamentos feitos a empresas fornecedoras, percebe-se que os recibos de pagamento não foram assinados pelos representantes dessas empresas (peça 47, p. 19, 23, 27, 31; peça 48, p. 3, 4 e 8) , não havendo, portanto, certeza sobre a efetividade desses pagamentos, situação agravada pela inexistência do extrato bancário, apontada anteriormente, bem como a falta dos cópias dos cheques eventualmente emitidos.
14.10.	Assim, os documentos apresentados, dada a sua precariedade, não podem ser havidos como uma prestação de contas apta a justificar a reforma do Acórdão guerreado. 
CONCLUSÃO
15.	Das análises empreendidas se conclui que:
a)	 a apresentação da prestação de contas perante o FNDE em data posterior ao encaminhamento da tomada de contas especial ao Tribunal não elide a conduta reprovável consistente na omissão no dever de prestar contas dos recursos públicos;
b)	 os elementos probatórios ora trazidos aos autos não se prestam para comprovar o bom e regular emprego dos recursos objeto das contas.
INFORMAÇÕES ADICIONAIS
16.	À peça 45, p 7, o recorrente requer o envio de comunicações processuais de seu interesse para seus procuradores Paulo Wanderley Câmara, OAB/PB 10.138, e Elyene de Carvalho Costa, OAB/PB 10.905.
PROPOSTA DE ENCAMINHAMENTO
17.	Do exposto, propõe-se, com fundamento nos arts. 32, inciso I, e 33 da Lei 8.443, de 16/6/1992:
a)	 conhecer do recurso e, no mérito, negar-lhe provimento; 
b)	 notificar da decisão sobrevinda o recorrente, na pessoa de seus procuradores Paulo Wanderley Câmara, OAB/PB 10.138, e Elyene de Carvalho Costa, OAB/PB 10.905, e os demais interessados notificados do Acórdão impugnado, sem deixar de anexar ao expediente de notificação cópia do relatório e da fundamentação da decisão."
2.	Por meio do parecer transcrito a seguir (peça 69) , o membro do Ministério Público junto ao TCU manifestou anuência à proposta da unidade técnica:
"Trata-se de recurso de reconsideração interposto pelo Sr. Erivan Bezerra Daniel, ex-prefeito do Município de Tacima/PB, contra o Acórdão 7169/2020-TCU-Segunda Câmara (peças 40 e 45 a 48) , pelo qual o Tribunal, entre outras deliberações, julgou irregulares as contas do ora recorrente, com base no art. 16, inciso III, alíneas 'a' e 'c', da Lei 8.443/1992, condenando-o em débito no valor histórico de R$ 234.041,60 e aplicando-lhe a multa do artigo 57 da mesma lei, no valor de R$ 110.000,00 (peça 40, p. 1) .
2.	Nesta fase recursal, após analisar e refutar os argumentos apresentados pelo recorrente, a Secretaria de Recursos (Serur) propôs conhecer do recurso de reconsideração para, no mérito, negar-lhe provimento (peças 67, p. 6, e 68) .
3.	A condenação do ex-prefeito decorreu de sua omissão no dever de prestar contas de recursos repassados ao município por meio do Programa de Apoio aos Sistemas de Ensino para Atendimento de Jovens e Adultos (Peja) no exercício de 2016. Ocorre que, nem mesmo nesta fase recursal, o recorrente logrou êxito em afastar a irregularidade configurada pela 'ausência de prestação de contas a justificar o nexo de causalidade entre recursos possivelmente sacados da conta e despesas realizadas (...) , que resultou em prejuízo ao erário', nos termos do voto condutor do acórdão recorrido (peça 41, p. 1) . 
4.	Os elementos acostados aos autos pelo recorrente nesta oportunidade não foram suficientes para comprovar o indispensável nexo entre os recursos públicos que lhe foram confiados e as despesas supostamente executadas no âmbito do Peja de 2016. Conforme bem observado pela Serur, 'não se trouxeram aos autos extratos da conta bancária específica para a movimentação dos recursos pecuniários repassados' (peça 67, p. 4) . Ademais disso, revelou-se insuficiente o valor comprobatório dos relatórios da prefeitura referentes a supostos pagamentos de professores com os recursos do Peja (peça 47, p. 5-6 e 11-14) , 'não havendo qualquer comprovação, tais como recibos assinados pelos próprios professores, de que os valores indicados foram efetivamente pagos' (peça 67, p. 5) .
5.	Ante o exposto, este membro do Ministério Público de Contas junto ao TCU manifesta-se de acordo com a proposta da Serur (peças 67, p. 6, e 68) ."
É o relatório.

Elyene de Carvalho Costa (OAB 10.905/PB) e outros representando Erivan Bezerra Daniel.

Procurador Sergio Ricardo Costa Caribé.

TOMADA DE CONTAS ESPECIAL. OMISSÃO NO DEVER DE PRESTAR CONTAS. CITAÇÃO. REVELIA. CONTAS JULGADAS IRREGULARES. DÉBITO. MULTA. RECURSO DE RECONSIDERAÇÃO. CONHECIMENTO. DOCUMENTOS INSUFICIENTES PARA COMPROVAR O NEXO CAUSAL. NEGATIVA DE PROVIMENTO.

TOMADA DE CONTAS ESPECIAL (TCE)

Secretaria de Recursos (Serur).

Em exame recurso de reconsideração interposto por Erivan Bezerra Daniel, Prefeito do Município de Tacima/PB à época dos fatos, contra o Acórdão 7169/2020-TCU-Segunda Câmara, relatado pela Ministra Ana Arraes, de natureza condenatória.
2.	Os presentes autos tratam, originariamente, de Tomada de Contas Especial instaurada pelo Fundo Nacional de Desenvolvimento da Educação (FNDE) , em virtude da omissão na prestação de contas dos recursos repassados pela União ao município de Tacima/PB, no valor total de R$ 234.041,60, no âmbito do Programa de Apoio aos Sistemas de Ensino para Atendimento de Jovens e Adultos (Peja) , no exercício de 2016.
3.	Após sua regular citação por este Tribunal, o responsável permaneceu silente, configurando-se sua revelia. Diante disso, por meio do Acórdão 7169/2020-TCU-Segunda Câmara, esta Corte de Contas julgou irregulares as suas contas, condenou-o em débito e aplicou-lhe multa.
4.	Irresignado, o responsável apresentou o recurso que ora examino, o qual foi analisado pela Secretaria de Recursos (Serur) , que se manifestou por negar-lhe provimento. O Ministério Público junto ao TCU (MPTCU) anuiu às conclusões e encaminhamentos propostos pela unidade técnica.
5.	De plano, ratifico o conhecimento do presente recurso, consoante análise consignada em meu Despacho à peça 51. No mérito, acompanho as propostas uniformes da Serur e do MPTCU, cujos fundamentos adoto como minhas razões de decidir, sem prejuízo dos breves comentários que faço a seguir.
6.	Em sua peça recursal, o recorrente apresentou documentos tendentes a sanear a omissão da respectiva prestação de contas e demonstrar a escorreita aplicação dos recursos repassados.
7.	Nada obstante, conforme verificou a unidade técnica deste Tribunal, não foram trazidos aos autos os extratos da conta bancária específica para demonstrar a movimentação dos recursos pecuniários. Em vez disso, foram apresentados relatórios elaborados pela própria prefeitura, com descrição das movimentações ocorridas. 
8.	Ainda de acordo com a unidade instrutora, o valor comprobatório desses relatórios da prefeitura referentes a supostos pagamentos de professores com os recursos do Peja (peça 47, p. 5-6 e 11-14) , revela-se insuficiente, pois sequer há qualquer comprovação, tais como recibos assinados pelos próprios professores, de que os valores indicados teriam sido efetivamente pagos.
9.	Diante disso, a Serur concluiu que os elementos acostados aos autos pelo recorrente nesta oportunidade não foram suficientes para comprovar o indispensável nexo causal entre os recursos públicos que lhe foram confiados e as despesas supostamente executadas no âmbito do Peja de 2016, naquela municipalidade. 
10.	Desse modo, alinhando-me aos posicionamentos uniformes da Serur e do MPTCU, considero que o presente recurso deve ter seu provimento negado.
	Ante o exposto, VOTO por que este Colegiado adote a minuta de acórdão que ora submeto à apreciação.
TCU, Sala das Sessões Ministro Luciano Brandão Alves de Souza, em 30 de março de 2021.
Ministro JOÃO AUGUSTO RIBEIRO NARDES 
Relator